臺灣臺中地方法院民事判決　九十年度保險字第三二號
　　原　　　告　　台灣中國航聯產物保險股份有限公司台中分公司
　　法定代理人　　丙○○
　　訴訟代理人　　丁○○
　　　　　　　　　己○○
　　被　　　告　　甲○○
　　複 代 理人　　乙○○
　　　　　　　　　戊○○
右當事人間請求損害賠償事件，本院判決如左：
    主      文
原告之訴及假執行之聲請均駁回。
訴訟費用由原告負擔。
    事      實
甲、原告方面：
一、聲明：被告應給付原告新台幣（下同）六十萬元，及自支付命令聲請狀繕本送達
    翌日起至清償日止，按年息百分之五計算之利息，並願供擔保請准宣告假執行。
二、陳述：原告承保由被告駕駛之車牌號碼ＰＤ–二一○二號（支付命令聲請狀誤載
    為ＰＤ–二一○一號）自小客車，於民國八十九年五月二十九日凌晨二時許，與
    受害人蕭育芳（支付命令聲請狀誤載為蕭玉芳）騎乘之車牌號碼ＯＢＱ–七五一
    號機車發生交通意外事故，致蕭育芳因而死亡，承保上開ＯＢＱ–七五一號機車
    之訴外人國華產物保險股份有限公司（以下簡稱國華保險公司）因依強制汽車責
    任保險法第二十八條規定，給付受益人保險金一百二十萬元，並依同法第三十四
    條規定，向原告攤回應分擔額六十萬元。而因被告酗酒酒醉駕車，故原告自得依
    同法第二十七條第一款規定，在給付金額範圍內向加害人之被告求償。
三、證據：提出台中市○○○道路交通事故證明書及舉發違反道路交通管理事件通知
    單、行車執照、汽車保險理賠計算書、台灣台中地方法院檢察署（以下簡稱台中
    地檢署）相驗屍體證明書、授權書、汽車險賠款給付同意書暨領款收據各一份（
    以上均為影本）為證。
乙、被告方面：
一、聲明：如主文第一項所示；如受不利判決，願供擔保請准免為假執行。
二、陳述：被告於八十九年五月二十九日凌晨駕駛車牌號碼ＰＤ—二一○二號（答辯
    狀誤載為ＰＤ–二一○一號）自小客車行經台中市○○街由西往東向欲左轉大雅
    路，於綠燈前行正進入路口時，因訴外人洪嘉棋騎乘車牌號碼ＯＢＱ–七五一號
    機車附載蕭育芳行經設有交通號誌，並速限為每小時四十公里之該大雅路、育德
    街口時，以時速約六、七十公里超速行駛，且轉頭與後座蕭育芳講話，未注意前
    方號誌已轉為紅燈而貿然闖越，及至轉回頭時已無法採取適當之安全措施，閃煞
    不及，致機車車頭在台中市○○路內側快車道上猛烈撞擊被告所駕駛之前開自小
    客車左前車門，並使蕭育芳因而不治死亡。被告已依道路交通安全規則為一般之
    注意，並依實際情況為特別之注意，且合理信賴訴外人洪嘉棋亦能遵守交通規則
    ，同時為必要之注意，謹慎採取適當行動，其對於訴外人洪嘉棋超速行使並擅闖
    紅燈衝入路口之違規行為，尚無預防之義務，故被告就本件車禍之發生並無過失
    ，且其過失致死等刑事案件，亦經臺灣高等法院台中分院（以下簡稱台中高分院
    ）判決無罪確定在案，蕭育芳之真正死因係由訴外人洪嘉棋之上揭違規行為所致
    。是被告既非本件交通事故之加害人，則原告爰引強制汽車責任保險法第二十七
    條之規定，對被告提起本件損害賠償訴訟，洵屬無據。
三、證據：提出本院八十九年度交易字第七四五號刑事判決及九十年度交附民字第一
    ○六號刑事附帶民事訴訟判決、台中高分院九十年度交上易字第二一三八號刑事
    判決各一份（以上均為影本）為證。
丙、本院依職權調閱台中高分院九十年度交上易字第二一三八號過失致死等刑事案件
    歷審卷。
    理 　　 由
一、本件原告主張被告於八十九年五月二十九日凌晨二時許，酒醉駕駛其承保之車牌
    號碼ＰＤ–二一○二號自小客車，與蕭育芳騎乘之由訴外人國華公司承保之車牌
    號碼ＯＢＱ–七五一號機車發生交通意外事故，致受害人蕭育芳因而死亡，訴外
    人國華公司遂依強制汽車責任保險法第二十八條規定，給付受益人保險金一百二
    十萬元，並依同法第三十四條規定，向其攤回應分擔之金額六十萬元。被告既酒
    醉駕車，其自得在給付金額範圍內向加害人之被告求償，因依同法第二十七條第
    一款之規定，求為命被告給付六十萬元及自支付命令聲請狀繕本送達翌日起至清
    償日止，按年息百分之五計算之利息之判決。被告則以訴外人洪嘉棋於八十九年
    五月二十九日凌晨騎乘車牌號碼ＯＢＱ–七五一號機車附載蕭育芳，途經設有交
    通號誌且速限為每小時四十公里之大雅路、育德街口時，以時速約六、七十公里
    超速行駛，且轉頭與蕭育芳講話，未注意前方號誌已轉為紅燈而貿然闖越，復未
    注意伊駕駛車牌號碼ＰＤ—二一○二號自小客車沿育德街由西往東向遇綠燈前行
    欲左轉大雅路正進入路口，及至轉回頭時，已無法採取適當之安全措施，閃煞不
    及，致機車車頭在大雅路內側快車道上猛烈撞擊伊所駕駛之前開自小客車左前車
    門，使蕭育芳因而不治死亡，伊已盡注意義務，且合理信賴訴外人洪嘉棋亦能遵
    守交通規則，同時為必要之注意，謹慎採取適當行動，對訴外人洪嘉棋超速行使
    並擅闖紅燈衝入路口之違規行為，尚無預防之義務，故伊就本件車禍之發生並無
    過失，蕭育芳之真正死因係訴外人洪嘉棋上揭違規行為所致，且伊過失致死等刑
    事案件，亦經台中高分院判決無罪確定在案。是伊既非本件交通事故之加害人，
    則原告爰引強制汽車責任保險法第二十七條之規定，對伊提起本件損害賠償訴訟
    ，顯無理由等語，資為抗辯。
二、查被告於八十九年五月二十九日凌晨二時許，駕駛原告承保之車牌號碼ＰＤ–二
    一○二號自小客車，在台中市○○路與育德街口，與訴外人洪嘉棋所騎乘其後附
    載蕭育芳之由訴外人國華公司承保之車牌號碼ＯＢＱ–七五一號機車發生車禍交
    通意外事故，蕭育芳並因而死亡，訴外人國華公司已依強制汽車責任保險法第二
    十八條規定，給付受益人保險金一百二十萬元，並依同法第三十四條規定，向原
    告攤回應分擔額六十萬元之事實，業據原告提出台中市○○○道路交通事故證明
    書及舉發違反道路交通管理事件通知單、行車執照、汽車保險理賠計算書、台中
    地檢署相驗屍體證明書、授權書、汽車險賠款給付同意書暨領款收據各一份，及
    被告提出本院八十九年度交易字第七四五號刑事判決、台中高分院九十年度交上
    易字第二一三八號刑事判決各一件為證，並經本院調取台中高分院九十年度交上
    易字第二一三八號過失致死等刑事案件歷審卷查閱無誤，固堪信為真實。惟原告
    主張被告酒醉駕車，其自得依強制汽車責任保險法第二十七條第一款規定，在給
    付金額範圍內向加害人之被告求償等情，則為被告所否認，並辯稱：伊就本件車
    禍之發生並無何過失可言，蕭育芳所以死亡係因訴外人洪嘉棋超速行駛，並擅闖
    紅燈衝入路口之違規行為所致，並不可歸責於伊等語。經查：
（一）按被保險汽車發生汽車交通事故，加害人有酒醉而駕車情事者，保險人仍應依
      本法規定給付保險金，但得在給付金額範圍內，向加害人求償，強制汽車責任
      保險法第二十七條第一款固定有明文，惟該條規定係為達優先保障受害人之目
      的，而於一般保險均屬除外不保事由之被保險人或使用、管理被保險汽車之人
      之故意或其他惡意行為所致之保險事故，強行規定保險人仍應給付保險金，使
      受害人能獲保險理賠之保障，將被保險人無清償能力之危險移轉予保險人。然
      為使惡意之被保險人負終局之賠償責任，以避免發生道德危險，故同時賦予保
      險人理賠後，可向應負終局賠償責任之加害人求償之權利，以資平衡。因此，
      加害人如非強制汽車責任保險之被保險人，即無該條文適用之餘地。從而，本
      件兩造爭執之重點厥為被告是否為本件汽車交通事故之加害人（強制汽車責任
      保險法第九條第一項參照），亦即為應負終局賠償責任之惡意被保險人？
（二）查被告於本院八十九年度交易字第七四五號過失致死等刑事案件（以下簡稱七
      四五號刑事卷）審理時，雖坦承其曾自八十九年五月二十八日晚上約十時許起
      ，飲用約三瓶啤酒，而於本件車禍事故發生前約十分鐘左右開車等情（詳七四
      五號刑事卷第一五頁），且被告於事故發生後經警測試其酒精濃度結果，亦測
      得其飲酒後吐氣所含酒精濃度達○‧三六ＭＧ／Ｌ，有酒精濃度測試結果單及
      台中市警察局舉發違反道路交通管理事件通知單影本各一紙附台中地檢署八十
      九年度相字第八三三號相驗卷第一四頁可憑，而可認被告固有酒後駕車情事。
      惟被告堅稱其飲酒與本件車禍事故之發生並無關係等情，再就醫學文獻所知，
      酒精對人體之影響程度，於呼氣酒精濃度達○‧二五ＭＧ／Ｌ，呈輕度中毒症
      狀，造成輕度協調功能降低情形；呼氣時酒精濃度達○‧五○ＭＧ／Ｌ，則呈
      輕到中度中毒症狀，出現反應較慢、感覺減低、影響駕駛等情形，亦有行政院
      國軍退除役官兵輔導委員會台北榮民總醫院八十八年八月五日（八八）北總內
      字第二六八六八號函附卷可參，而證人即本件車禍發生後至現場處理之員警蔡
      金寅亦證述：被告好像有喝酒，但她還能描述車禍的情形，看起來沒有酒醉現
      象，走路也不會顛顛倒倒的，講話也沒有酒醉的樣子等情屬實；且證人即至中
      國醫藥學院附設醫院對被告實施酒測之警員陳奎貝亦證稱：被告在急診室有做
      酒精測試，看不出來有酒醉的情形，當時她講話很清楚等語，是以上開事證彼
      此參觀互證，可知被告於飲用三瓶啤酒後，其吐氣所含酒精濃度雖達○‧三六
      ＭＧ／Ｌ，已逾道路交通安全規則第一百十四條第二款所定不得駕車之每公升
      ○點二五毫克之限制，惟其於車禍事故發生後警方調查時，既意識清楚，走路
      亦無顛陂，並無其他客觀情事顯示被告於飲酒後精神狀態視覺反應已經遲頓，
      注意力不能集中，影響其駕駛，而達不能安全駕駛，卻仍貿然駕車肇致本件車
      禍事故情事，則原告主張被告酒醉駕車致發生本件汽車交通事故一節，即有可
      疑。
（三）復按機器腳踏車行駛之車道，在未劃分快慢車道之道路應靠右行駛；又行車速
      度，依標誌之規定；汽車行駛至交岔路口，其行進應遵守燈光號誌之指示；汽
      車行駛時，駕駛人應注意車前狀況，並隨時採取必要之安全措施，道路交通安
      全規則第九十九條第一項第一款、第九十三條第一項、第一百零二條第一項第
      一款及第九十四條第三項分別定有明文。查訴外人洪嘉棋既坦承：伊騎乘車號
      ＯＢＱ–七五一號機車附載受害人蕭育芳行經本件車禍肇事地點時，時速約六
      、七十公里，因伊轉回頭與蕭育芳講話，沒有注意看前面，等伊轉回前面看到
      汽車，已煞車不及，就撞上汽車等情（詳上揭相驗卷第五一頁背面、五十二頁
      ），復參酌訴外人洪嘉棋亦陳明當時係要直行（詳七四五號刑事卷第四二頁）
      ，且觀諸台中市○○○道路交通事故調查報告表（見相驗卷第一三頁）其上亦
      載明兩車撞擊後，機車碎片、油漬殘留於大雅路、育德街口中央近內側車道處
      ，而證人白欽越亦證述肇事當時，洪嘉棋係騎乘機車在內側車道等情明確（詳
      前開相驗卷第五二頁背面），是依此而觀，訴外人洪嘉棋騎乘機車途經本件車
      禍事故肇事路口時，本件應注意上開規定，以預防危險之發生，且車禍發生當
      時天候晴天，雖正值夜間，但有照明設備，路面乾燥無缺陷，亦無任何阻礙視
      線之障礙物，視線狀況良好，而大雅路與育德街口，設有交通號誌，且時速限
      制為每小時四十公里，既經台中市○○○道路交通事故調查報告表載繪明確，
      則依當時情況顯然並無不能注意情事，乃訴外人洪嘉棋竟疏未注意應將機車靠
      右行駛，且依速限規定行車，復轉頭與後座之蕭育芳講話，而疏未注意車前狀
      況，隨時採取必要之安全措施，且未注意被告駕駛前開自小客車沿育德街由西
      往東方向欲左轉大雅路正進入路口，而貿然以時速約六、七十公里之車速超速
      行駛欲通過肇事路口，及至轉回頭時，已無法採取適當之安全措施，臨危時閃
      煞不及，致其機車車頭在大雅路內側車道上猛烈撞擊被告所駕駛之該部自小客
      車左前車門，造成蕭育芳受有頭部外傷等致命傷害，經送醫急救，終因顱內出
      血併腦挫傷不治死亡。再者，本件車禍發生當時，訴外人洪嘉棋騎乘機車所行
      駛之台中市○○路方向之號誌燈為紅燈，被告駕駛自小客車所行駛育德街之號
      誌燈則為綠燈之事實，亦據被告於上開刑事案件審理時陳述明確，訴外人洪嘉
      棋雖否認其有闖紅燈情事，並於該刑事案件審理時辯稱其行駛路口之號誌燈為
      綠燈云云。然訴外人洪嘉棋於八十九年六月四日警訊時既供稱：當時燈號為何
      ，伊沒注意，所以不清楚等語（詳前揭相驗卷第六頁背面），核之與訴外人洪
      嘉棋所自承其進入路口前正轉頭與蕭育芳講話等情對照觀之，則訴外人洪嘉棋
      於肇事當時難以查悉前方路口號誌燈之情形，應屬無誤。次查，訴外人洪嘉棋
      嗣後雖另行補充陳明：係車禍後一、二天，伊在醫院問白欽越，白欽越才告訴
      伊路口是綠燈云云，惟證人白越欽堅決否認有此情事，並證稱：伊未看到洪嘉
      棋駛入交岔路口時號誌為何，伊本來在騎的路口都是綠燈，但發生車禍之路口
      是不是綠燈，伊沒看到；並同時澄清其在警訊時所證述路口是綠燈一節，所指
      並非發生車禍之肇事路口等情（詳七四五號刑事卷第四三頁至四六頁），是本
      院綜合上情以觀，認訴外人洪嘉棋於肇事後警方調查時，既不能究明當時號誌
      燈究為綠燈或紅燈，則其後於刑事法院審理時竟突能知悉其行駛之路口號誌燈
      ，顯與常理有違，且其辯詞閃爍，前後反覆不一，自難以遽採為其有利之認定
      ，應認被告指述其所行車道路口之號誌燈為綠燈等情為可採。是訴外人洪嘉棋
      行經本件肇事地點，顯然亦疏未注意遵守燈光號誌之指示，而貿然闖越紅燈行
      使。因此，本件車禍交通事故之發生，蓋因訴外人洪嘉棋騎乘機車附載受害人
      蕭育芳違規行駛於台中市○○路內側車道，且行經設有交通號誌且時速限制為
      每小時四十公里之大雅路與育德街口時，以時速約六、七十公里超速行駛；又
      轉頭與蕭育芳講話，而未注意前方號誌燈己轉為紅燈仍貿然闖越；復未注意育
      德街由西往東方向有綠燈前行欲左轉大雅路正進入路口由被告駕駛之自小客車
      ，及至轉回頭時，已無法採取適當之安全措施，致閃煞不及重型機車車頭在台
      中市○○路內側車道上猛烈撞擊被告所駕駛之自小客車左前車門，造成受害人
      蕭育芳倒地受有前述傷害送醫不治死亡，復參以訴外人洪嘉棋過失致死犯行，
      亦經刑事法院判處罪刑確定，並經本院調取上揭刑事案卷查閱無訛，且有該案
      刑事判決在卷可考，足徵本件車禍之發生，訴外人洪嘉棋顯有過失，且其過失
      行為與受害人蕭育芳死亡間，存有相當因果關係，亦可認定。
（四）復查，被告於本件車禍事故發生前雖曾飲用啤酒，惟並未影響駕駛，且本件車
      禍事故之發生係因訴外人洪嘉棋上開過失行為所致，既已如前述，復參酌被告
      於警訊時陳稱其駕車行經肇事路口時之時速約四十公里（詳上開相驗卷第一頁
      背面），且本件車禍之撞擊點，又係在台中市○○路內側車道處，此觀之前揭
      道路交通事故調查報告表上顯示機車碎片、油漬大皆殘留於大雅路、育德街口
      中央近內側車道處即明，此距被告所行駛之育德街路口停止線約二十公尺 (依
      道路交通事故調查報告表之記載計算) ，則被告依綠燈號誌之指示，以四十公
      里之時速進入路口時，訴外人洪嘉棋所騎乘之機車距離路口至少應超逾三十公
      尺  (以時速六十公里計算)，則被告自進入路口至發生車禍之時間僅約為一．
      八秒，而被告駕車進入交岔路口時，對前方交岔路口內之車輛動態固應注意，
      惟尚難苛求其應能注意左方距離交岔路口尚有三十公尺以上由訴外人洪嘉棋所
      騎乘之機車，更遑論能預見訴外人洪嘉棋竟會以高達六、七十公里之時速超速
      行駛，並違規闖紅燈衝入路口。再參諸交通部頒汽車行駛距離及反應距離一覽
      表所載，一般駕駛人之平均反應力，約四分之三秒即０．七五秒，因此，縱認
      被告於進入路口時即已發現由訴外人洪嘉棋所騎乘之機車，惟扣除反應時間後
      ，被告在事出突然之慌亂情形下，亦難期其於短短約一．０五秒之時間內，即
      能採取適當之閃避行為而加以防範。是揆諸上開說明，足見被告已依道路交通
      安全規則為一般之注意並依實際情況而為特別之注意，且合理信賴訴外人洪嘉
      棋亦能遵守交交通規則，同時為必要之注意，謹慎採取適當行動，其對於訴外
      人洪嘉棋超速行駛，並擅闖紅燈衝入路口之違規尚無預防之義務。復參以被告
      涉犯公共危險及過失致死等犯行，均經刑事法院判處無罪確定，亦經本院調閱
      前揭刑事案卷查核屬實，並有該案刑事判決在卷可稽，益徵被告固有酒後駕車
      情事，惟其就本件車禍之發生，難認有何過失可言，是被告所辯，應可憑採。
      原告主張被告酒醉駕車致發生本件汽車交通事故云云，尚屬無據。
（五）綜上所述，本件汽車交通事故之發生，既全因訴外人洪嘉棋騎乘機車違規行駛
      於大雅路內側車道，並超速行駛，未注意車前狀況，闖越紅燈衝入大雅路、育
      德街口，致臨危時閃煞不及，機車車頭撞擊被告所駕自小客車左前車門而肇事
      ，並造成受害人蕭育芳死亡，則被告並非本件車禍事故之加害人，至為灼然，
      從而，被告就本件車禍所生損害，即非應負終局賠償責任之人。是原告主張依
      強制汽車責任保險法第二十七條第一款規定，向非加害人之被告請求償還已給
      付之保險金額六十萬元，即與該條文之要件未符。
三、被告酒後駕車與本件汽車交通事故之發生，並無何因果關係，該車禍事故之發生
    ，全因訴外人洪嘉棋之上開過失行為所致，既如前述，則被告即非強制汽車責任
    保險法第二十七條及第九條第一項所稱之加害人。從而，原告主張被告酒醉駕車
    肇致本件車禍之發生等情，既非可採，則其依強制汽車責任保險法第二十七條第
    一款規定，向被告求償其已給付之保險金六十萬元及自支付命令聲請狀繕本送達
    翌日起至清償日止，按年息百分之五計算之法定遲延利息，為無理由，應予駁回
    。原告之訴既經駁回，其假執行之聲請亦失所附麗，應併予駁回。
四、本件事證已臻明確，兩造其餘攻擊防禦方法及舉證，與本件判決結果並無影響，
    爰不逐一論述，併此敘明。
五、據上論結，本件原告之訴為無理由，依民事訴訟法第七十八條，判決如主文。
中　　　華　　　民　　　國　　九十一　　年　　　七　　　月　　 十八　　 日
                              臺灣臺中地方法院民事第一庭
~B法　　　官　吳美蒼
右為正本係照原本作成
對本判決上訴，須於判決送達後二十日內，向本院提出上訴狀，同時表明上訴理由；
如已於本判決宣示後送達前提起上訴者，應於判決送達後十日內補具上訴理由，並按
他造當事人之人數附繕本。
中　　　華　　　民　　　國　　九十一　　年　　　七　　　月　　 十八　　 日
~B法院書記官
